臺灣高等法院民事判決　九十一年度保險上易字第一九號
　　上　訴　人　甲○○
　　法定代理人　陳汝亮
右當事人間請求給付保險金事件，兩造對於中華民國九十年六月二十九日台灣台北地
方法院八十九年度保險字第一○七號第一審判決各自提起上訴，本院判決如左：
    主    文
兩造上訴均駁回。
第二審訴訟費用由兩造各自負擔。
    事實及理由
一、上訴人即被上訴人甲○○（下稱甲○○）受合法通知，未於言詞辯論期日到場，
    核無民事訴訟法第三百八十六條所列各款情形，爰依被上訴人即上訴人美商全美
    人壽保險股份有限公司台灣分公司（下稱全美人壽公司）之聲請，由其一造辯論
    而為判決，合先敘明。
二、甲○○主張：甲○○係中華民國牙醫師公會會員，於民國（下同）八十八年五月
    十五日，以會員眷屬身分為甲○○之父親林春長，向全美人壽公司投保全美團體
    一年定期人壽保險，包含保額各為新台幣（下同）五十萬元之定期壽險及癌症身
    故保險，甲○○為受益人。嗣林春長於八十九年五月三日因罹患大腸癌而病逝，
    詎全美人壽公司竟拒絕理賠等情。爰依保險契約之法律關係，求為命全美人壽公
    司給付定期壽險保險金五十萬元及癌症身故保險金五十萬元之判決（原審判命全
    美人壽公司應給付甲○○定期壽險保險金五十萬元，而駁回癌症身故保險金五十
    萬元之請求。兩造各就其敗訴部分提起上訴）。並(一)上訴聲明：(1)原判決駁回甲
    ○○後開第二項之訴部分廢棄。(2)全美人壽公司應再給付甲○○五十萬元。(二)答
    辯聲明：駁回全美人壽公司之上訴。
三、全美人壽公司則以：兩造間所簽訂之團體一年定期防癌保險契約固以癌症身故為
    給付項目之一，惟須經醫師依病理組織學診斷確定之。但綜觀甲○○之先父林春
    長之診療紀錄及診斷證明書，並無癌症之診斷事實，死亡證明書之死亡原因亦載
    為心肺衰竭，均無林春長死於癌症之記載，不符合保險給付之條件，全美人壽公
　　司自不負給付癌症身故保險金五十萬元之義務。又林春長於八十六年間即有肝硬
　　化、慢性肝炎、四肢無力等病症，並於八十七年七月七日、八月四日、十月六日
　　於行政院國軍退除役官兵輔導委員會台北榮民總醫院（下稱榮民總醫院）診斷罹
　　有肝硬化，甲○○於投保時未據實告知，違反保險法第六十四條第一項之據實說
　　明義務，全美人壽公司自得拒絕壽險部分之理賠等語，茲為抗辯。並(一)上訴聲明
　　：(1)原判決不利全美人壽公司部分廢棄。(2)右廢棄部分，駁回甲○○在第一審之
　　訴。(二)答辯聲明：甲○○之上訴駁回。
四、經查，甲○○係中華民國牙醫師公會會員，於八十八年五月十五日，以會員眷屬
    身分為其父親林春長，向全美人壽公司投保團體一年定期人壽保險，包含保額各
    為五十萬元之定期壽險及癌症身故保險，甲○○為受益人，嗣林春長於八十九年
    五月三日死亡等事實，為兩造所不爭執（見原審卷二二頁），並有死亡證明書、
    除戶之戶籍謄本、全美人壽團體保險注意事項、一年定期團體險續保保費通知明
    細表、會員自費團體保險加入表、一年定期團體保險繳費證明書、中華民國牙醫
    師工會全國聯合會團體保險優惠專案、一年定期團體保險單在卷可按（見原審卷
    七、八、一○、一一、二五頁，本院九十年保險上易字第九號卷七四─七七頁）
    ，堪信為真實。
五、定期壽險部分：
    全美人壽公司辯稱：林春長於八十六年間即有肝硬化、慢性肝炎、下肢無力，走
    路困難等病症，並於八十七年七月七日、八月四日、十月六日經榮民總醫院診斷
    罹有肝硬化，甲○○於投保時未據實告知，違反保險法第六十四條第一項之據實
    說明義務。按訂立契約時，要保人對於保險人之書面詢問，應據實說明。要保人
    故意隱匿，或因過失遺漏，或為不實之說明，足以變更或減少保險人對於危險之
    估計者，保險人得解除契約；其危險發生後亦同。但要保人證明危險之發生未基
    於其說明或未說明之事實時，不在此限。前項解除契約權，自保險人知有解除之
    原因後，經過一個月不行使而消滅；或契約訂立後經過二年，即有可以解除之原
    因，亦不得解除契約，保險法第六十四條固定有明文。然查，經原審調閱林春長
    在新光吳火獅紀念醫院（下稱新光醫院）之病歷資料所示，並無林春長罹患肝硬
    化或慢性肝炎的記載，有該院八十九年十一月二十二日（八九）新醫醫字第七七
    九號函及所附病歷資料影本可憑（見原審卷七○—一五九頁）。至林春長在榮民
    總 醫 院 八 十 七 年七月七日、八月四日、十月六日之門診紀錄中雖有「A347
    chronic  liver disease and liver cirrhosis」之記載，惟八十九年四月三十
    日放射線部Ｘ光檢查，則為「no  focal in the liver」，有該院八十九年十一
    月十八日（八九）北總行字第○九九四號函及所附門診紀錄、Ｘ光報告單影本等
    件在卷可按（見原審卷三一、四九頁反面—五○、五一、一六六頁）。且原審函
    詢榮民總醫院，林春長是否罹患癌症？何種癌症？有無肝硬化病史，及對上開病
    歷、Ｘ光報告記載疑義？經該院函覆稱「由病患林春長之病歷記載，無法得知是
    否罹患癌症及其死因；八十七年七月七日之門診紀錄，診斷之一為A347，此診斷
    範圍很廣，從最輕的肝炎到嚴重的肝硬化都包括在內。門診的診斷碼通常是醫師
    的初步印象，不能當作確定診斷，要確定診斷，必須要進一步檢查及追蹤。該病
    患在本院腸胃科沒有固定醫師，主訴為上腹部痛及便秘。但拒絕胃鏡及大腸鏡檢
    查。．．．．八十七年八月四日及十月六日診斷碼仍沿用A347，但之後的診斷碼
    即未再出現A347碼或肝病的診斷，該病患八十六年的生化檢查肝指數正常，八十
    九年四月的超音波檢查，也沒有懷疑肝硬化，因此罹患肝硬化的可能性極低。肝
    內沒有局部病灶和肝硬化的診斷無關」，有該院九十年五月七日（九十）北總行
    字第○四一三六號函一件可稽（見原審卷一八二頁），是依林春長於新光醫院及
    榮民總醫院之門診紀錄及病歷資料所示，無法證明林春長罹患肝硬化、慢性肝炎
    等病症。又上開門診紀錄所示，林春長固有四肢無力「lower   leg   and  arm
    weakness」、「下肢無力」之記載（見原審卷三二、四一、四三頁反面—四四、
    四六、四七頁反面、四八—五六、五九頁反面、六○—六四、六七頁反面），但
    無已致四肢機能障礙程度之記載，全美人壽公司亦無法舉證證明林春長之四肢已
    達機能障礙之程度，是依據林春長在新光醫院及榮民總醫院的病歷資料，亦難遽
    認林春長於投保時確有四肢機能障礙情形，故甲○○於「會員自費團體保險加入
    表」之第三、四項「過去五年內是否曾因患有癌症、肝硬化，而接受醫師治療」
    、「目前身體狀況是否有四肢機能障礙」欄處勾填「無」，難認有故意隱匿或過
    失遺漏等違反據實說明義務之情事。從而，甲○○於其父林春長死亡後，因保險
    事故發生，本於身故保險金受益人之地位，依據系爭定期壽險契約請求全美人壽
    公司給付保險金五十萬元，自屬有據，應予准許。
六、癌症身故保險部分：
    甲○○主張：其父林春長死於轉移性惡性腫瘤，並提出榮民總醫院放射部Ｘ光報
    告單及診斷證明書為證（見原審卷二○之一頁、六七頁反面）。惟查，榮民總醫
    院之Ｘ光報告單固記載「matastasis  can not be ruled out」，門診紀錄上記
    載「matastasis」，及診斷證明書記載「疑似第四節腰椎轉移惡性腫瘤」，（見
    原審卷二○之一、二九頁、本院九號卷三八頁），然經本院向榮民總醫院函詢林
    春長有無罹患癌症，Ｘ光報告單上「matastasis  can not be ruled out」及門
    診紀錄上「matastasis」之記載為何意？經該院函覆「病患林春長因肢體無力（
    尤其下肢）及便秘等症狀，長期在本院診治；八十九年初訴狀漸明顯，遂於八十
    九年四月二十八日至本院急診，主訴小量腹瀉約一週，檢查後診斷為糞便阻塞，
    經給予軟便劑後離院。隔日因症狀未見改善，而再度至本院急診，當時醫師發現
    其腰椎可能有問題，而予以腰椎核磁共振檢查並會神經科醫師，八十九年五月一
    日之磁振檢查結果，發現有嚴重之腰椎退化性病變併疑第四腰椎體有癌病轉移之
    徵兆；但該病患家屬於八十九年五月一日當天即要求自動出院，之後於八十九年
    六月五日至本院內科門診查詢報告，本院醫師解釋該病患之病情外，並建議其至
    骨病科門診追蹤檢查」，有該院九十一年二月一日北總行字第九一○○六二四號
    函在卷可稽（見本院九號卷五九頁）；嗣本院就上開核磁共振造影術檢查報告結
    果再次函詢榮民總醫院，經函覆稱：「．．．八十九年五月一日所作之核磁共振
    造影術檢查報告所記載之matastasis  can not be ruled out即是『由其他部位
    之惡性腫瘤移轉至第四腰椎骨不能被排除』之意；matastasis   can   not  be
    ruled  out係根據核磁共振造影術（MRI）『Low  signal  on  T1WI  and  low
    signal on TAW1 is noted in L4 vertebral body』之發現，亦即第四腰椎有異
    常之訊號．．．而腰椎第四節則為『Low signal』（低訊號），表示病理性骨折
    不能排除。磁振造影是一種敏感性非常高之影像診斷工具，相對其專一性較低，
    而感染退化性病變、單純性骨折或是病理性骨折等其他脊椎體病變，於磁振造影
    （MRI） 皆有可能以異常訊號表示，而年紀大之病患，其癌症發生之相對機會較
    年輕人為高．．．」，有該院九十一年四月三十日北總行字第九一○四○五五號
    函一件可參（見本院第九號卷一五一頁）；是依據Ｘ光報告單及診斷證明書之記
    載，僅係表明林春長有惡性腫瘤之可能，但無法確實證明林春長已罹患惡性腫瘤
    。至甲○○於九十一年三月六日本院審理中雖提出由薛振華醫師開具死亡原因為
    「心肺衰竭、第四節腰椎轉移性惡性腫瘤」之死亡證明書為證（見本院九號卷六
    七頁），然此與甲○○起訴時提出之同為薛振華醫師開具記載林春長死亡原因為
    「心肺衰竭」之死亡證明書不符，有死亡證明書在卷可按（見原審卷七頁、本院
    九號卷六九頁），且薛振華醫師僅係相驗之醫師，而該記載「第四節腰椎轉移性
    惡性腫瘤」之死亡證明書，係甲○○嗣後要求薛振華醫師增列，業據甲○○自承
    「．．．我父親是從榮總出院二天後過世，所以死亡證明書榮總不開給我們，因
　　我父親身體開始腐敗，所以殯儀館有醫生幫人家開死亡證明，我就請醫師幫我們
　　開死亡證明，我想病歷表已經有腫瘤記載，所以沒有特別要求殯儀館的醫師在死
　　亡證明書上記載癌症過世。」、「．．．我於九十年九月份時我拿榮總醫院的診
　　斷書拿給薛醫師看，薛醫師再跟據病例資料及驗屍時腹部水腫現象判斷我父親應
　　是惡性腫瘤轉移，所以九十年九月間才在死亡證明書上補記載『第四節腰椎轉移
　　性惡性腫瘤，以下空白』」等語在卷（見本院九號卷五四、六五頁），故死亡證
　　明書上「第四節腰椎轉移性惡性腫瘤」之記載，既係薛振華醫師依據前開病歷等
　　資料，應甲○○之要求所為，而上開病歷等資料無法證明林春長罹患惡性腫瘤，
　　已如前述，則此薛振華醫師開立之死亡證明書，亦不足作為林春長確實罹患惡性
　　腫瘤之證據。故互核新光醫院及榮民總醫院之病歷資料，既無林春長罹患惡性腫
　　瘤之診斷與治療，林春長生前又未進一步檢查以確認已罹患惡性腫瘤，是僅憑甲
　　○○提出之證物及本院函調之病歷資料，無從遽認甲○○之父林春長確實罹患惡
　　性腫瘤，是甲○○主張其父林春長因罹患惡性腫瘤而病逝云云，即不足採，從而
　　，甲○○起訴請求全美人壽公司給付癌症險保險金五十萬元，依法無據。
七、綜上所述，甲○○本於保險契約之法律關係，請求全美人壽給付壽險部分五十萬
    元，為有理由，應予准許。是則原審判命全美人壽公司如數給付，於法並無不合
    。兩造各就其敗訴部分上訴，指摘原判決不當，求予廢棄改判，為無理由，應駁
    回其上訴。
八、兩造其餘攻擊、防禦方法與判決結果無涉，爰無一一論述之必要，併此明。
九、據上論結，本件兩造之上訴，均為無理由，依民事訴訟法第四百四十九條第一項
    、第七十八條、第四百六十 三條、第三百八十五條第一項，判決如主文。
中　　　華　　　民　　　國　　九十一　　年　　　十　　　月　　二十二　　日
　　　　　　　　　　　　　　　　　民事第十四庭
　　　　　　　　　　　　　　　　　　　審判長法　官　張　劍　男
　　　　　　　　　　　　　　　　　　　　　　法　官　彭　昭　芬
　　　　　　　　　　　　　　　　　　　　　　法　官　蔡　芳　齡
右正本係照原本作成。
不得上訴。
中　　　華　　　民　　　國　　九十一　　年　　　十　　　月　　二十四　　日
　　　　　　　　　　　　　　　　　　　　　　書記官　蔡　錦　輝
